臺灣新竹地方法院民事判決  
108年度重訴字第174號
原      告  陳吳照香
訴訟代理人  陳景新律師
被      告  戴萬軍  
被      告  戴進來即暉泰企業社



共      同
訴訟代理人  蘇燕貞律師
被      告  陳美玉  


上列當事人間損害賠償等事件，本院於民國110年7月29日辯論終
結，判決如下：
    主    文
原告先位之訴及假執行之聲請均駁回。
被告戴進來即暉泰企業社應給付原告柒佰陸拾伍萬元，及自民國
一○八年十一月九日起至清償日止，按年息百分之五計算之利息
。
原告其餘備位之訴駁回。
訴訟費用由被告戴進來即暉泰企業社負擔。
本判決第二項於原告以新臺幣貳佰伍拾伍萬元或等值之臺灣銀行
可轉讓定期存單為被告供擔保後，得為被告戴進來即暉泰企業社
預供擔保後，得為假執行。但被告戴進來即暉泰企業社如以新臺
幣柒佰陸拾伍萬元為原告預供擔保，得免為假執行。
原告其餘假執行之聲請駁回。
　　事實及理由
壹、程序方面：
　　按不變更訴訟標的，而補充或更正事實上或法律上之陳述者
    ，非為訴之變更或追加，民事訴訟法第256條定有明文。查
    原告起訴時原以戴萬軍、戴進來即暉泰企業社、戴陳美玉為
    被告，嗣於民國（下同）108年10月31日具狀更正被告戴陳
    美玉為陳美玉（本院卷㈠第107頁）。原告所為係更正事實上
    之陳述，核與上開規定相符，應予准許。
貳、實體方面：
一、原告主張：
㈠、被告戴萬軍為暉泰企業社之實際經營者，被告戴進來為暉泰
    企業社名義負責人，被告陳美玉為被告戴萬軍之前妻。被告
    戴萬軍、戴進來父子明知暉泰企業社並無清償還款能力，由
    被告戴萬軍指示被告陳美玉自97年9月30日起，陸續向原告
    誆稱公司有週轉急需，待工程款收回來一定會還錢，致原告
    陷於錯誤，誤信其等必會清償借款，而先後經由被告陳美玉
    交付9筆借款共計新臺幣（下同）800萬元。被告陳美玉取得
    借款後多存入暉泰企業社帳戶，一部份以現金支應暉泰企業
    社出款或家用。被告陳美玉事後代暉泰企業社清償3次共35
    萬元，原告之子陳松鎰於105年12月25日與被告3人就上開借
    款對帳簽名為證，至今尚有765萬元未清償。原告於106年12
    月6日寄發存證信函對被告戴萬軍、戴進來即暉泰企業社催
    告，被告戴進來即暉泰企業社指述被告陳美玉掏空公司資產
    ，經臺灣新竹地方檢察署檢察官就偽造有價證券等罪為不起
    訴處分，被告戴進來聲請再議遭駁回確定，被告陳美玉於10
    7年6月間將上開處分資料提示予原告，原告始知悉受騙。爰
    依民法侵權行為及消費借貸之法律關係起訴。
㈡、訴之聲明：
　⒈先位聲明：
　⑴被告戴萬軍、戴進來即暉泰企業社、陳美玉應連帶給付原告7
    65萬元，及自起訴狀繕本送達翌日起至清償日止按年息百分
    之5計算之利息。
　⑵訴訟費用由被告連帶負擔。
　⑶第一項判決，原告願提供現金或台灣銀行定期存單為擔保，
    請准予宣告假執行。
　⒉備位聲明：
　⑴被告戴進來即暉泰企業社應給付原告765萬元，及自起訴狀繕
    本送達翌日起至清償日止按年息百分之5計算之利息。
　⑵訴訟費用由被告戴進來即暉泰企業社負擔。
　⑶第一項判決，原告願提供現金或台灣銀行定期存單為擔保，
    請准予宣告假執行。　
二、被告答辯：
㈠、被告戴萬軍、被告戴進來即暉泰企業社答辯：
  ⒈暉泰企業社經營狀況良好，承攬工程均有盈餘，並無資金需
    求，被告戴萬軍自無可能指示被告陳美玉向原告借款，而有
    致原告誤信暉泰企業社有清償能力，陸續交付800萬元款項
    之侵權事實。縱本件成立侵權行為，兩造於105年12月25日
    即進行對帳，原告遲至108年10月18日始提起本件訴訟，已
    罹於2年時效。被告陳美玉係向原告謊稱暉泰企業社急需資
    金周轉為由，向原告借貸以取得現金，被告2人不知悉被告
    陳美玉向原告借貸，縱原告將款項匯入暉泰企業社之銀行帳
    戶，無足證明被告戴萬軍及戴進來即暉泰企業社與原告間有
    消費借貸之合意。原告匯入暉泰企業社銀行帳戶之金額為62
    0萬元，非原告主張之800萬元，且均遭被告陳美玉提領殆盡
    ，被告戴萬軍及戴進來即暉泰企業社並未收受800萬元，對
    帳單上記載已清償。
　⒉答辯聲明：
　⑴原告之訴及假執行之聲請均駁回。
　⑵如受不利判決，被告願供擔保免為假執行。
　⑶訴訟費用由原告負擔。
㈡、被告陳美玉答辯：
　⒈被告戴萬軍確實以暉泰企業社的名義向原告借款，我借了很
    多次，每次借幾十萬元到上百萬元，最多的一次是300萬元
    ，有還過35萬元。我曾向戴進來提起過有曾經向我母親即原
    告借錢，但是我沒有跟他說多少錢。借錢沒有提供擔保，暉
    泰企業社曾經開過支票給原告，沒有每次借款都開票。向原
    告借800萬元，105年8月29日借的20萬元是借現金作為家用
    ，另外40萬元是直接拿現金105年11月份直接入甲存，沒有
    進到暉泰企業社的乙存戶頭裡，當初他才會簽了這張800萬
    元的對帳帳單，103年春節前有歸還20萬元給原告，104年原
    告要去日本旅遊，還了10萬元給原告，104年原告從日本回
    來，要裝助聽器，拿了5萬元還給原告，所以還了35萬元給
    原告。還有一筆99年11月20日這筆60萬元是借現金，有開了
    一張支票給原告，這筆60萬元是給戴進來到大陸娶老婆用的
    ，是原告領現金給我。被告公司不是103年才成立，是從90
    幾年成立，前面做的都是虧的。
　⒉答辯聲明：
　　駁回原告之訴。　　　
三、兩造不爭執事項：
㈠、被告陳美玉前為戴萬軍之配偶、戴進來之繼母，暉泰企業社
    係獨資商號，於商業登記抄本上負責人為戴進來，戴萬軍參
    與經營暉泰企業社，陳美玉擔任暉泰企業社會計，保管暉泰
    企業社帳戶、存摺、印章等物。
㈡、原證1對帳單第1行文字註明「105.12.25對帳清帳無誤」。兩
    造間帳戶交易明細如卷附銀行回函。
四、本件爭點：
㈠、原告先位之訴部分－被告是否有使誤信其等有清償能力，自97
    年9月30日起至105年12月25日止，共交付800萬元款項，期
    間僅清償35萬元之侵權行為事實？原告先位之訴主張之侵權
    行為請求權，是否已罹於時效？
㈡、原告備位之訴部分，被告與原告就新臺幣800萬元部分是否有
    消費借貸之合意？是否收受原告借款800萬元？ 
五、法院之判斷：
㈠、按當事人主張有利於己之事實者，就其事實有舉證之責任。
    但法律別有規定，或依其情形顯失公平者，不在此限，民事
    訴訟法第277條定有明文。次按依民法第184條第1項前段規
    定，侵權行為之成立，須行為人因故意過失不法侵害他人權
    利，亦即行為人須具備歸責性、違法性，並不法行為與損害
    間有因果關係，始能成立，且主張侵權行為損害賠償請求權
    之人，對於侵權行為之成立要件應負舉證責任（最高法院10
    0年度台上字第328號民事判決要旨參照）。被詐欺而為意思
    表示者，依民法第92條第1項之規定，表意人固得撤銷其意
    思表示，惟主張被詐欺而為表示之當事人，應就此項事實負
    舉證之責任（最高法院44年台上字第75號民事判例要旨參照
    ）。民法上之詐欺，必詐欺行為人有使他人陷於錯誤之故意
    ，致該他人基於錯誤而為不利於己之意思表示者始足當之。
    倘行為人欠缺主觀之詐欺故意，縱該他人或不免為錯誤之意
    思表示仍與詐欺之法定要件不合，無容其依民法第92條第1
    項規定撤銷意思表示之餘地（最高法院98年度台上字第171
    號民事判決要旨參照）。
㈡、就原告先位聲明主張被告3人隱瞞暉泰企業社無清償能力，致
    原告陷於錯誤而交付800萬元等情，為被告所否認，並以前
    詞置辯，揆諸前揭說明，自應由原告就其被詐欺之事實負舉
    證責任。經查，觀諸原告提出之對帳單（本院卷㈠第23頁）
    ，其中第1筆即97年9月30日之100萬元匯款，係依原告與被
    告戴進來即暉泰企業社簽立之借據，約定被告戴進來即暉泰
    企業社向原告借款100萬元做為週轉金，可知兩造約定借款
    之目的在於將借款供作被告戴進來即暉泰企業社營運之用。
    又原告借款期間自97年9月30日至105年8月29日，長達8年，
    原告於被告尚未清償多筆借款前，仍持續借款予被告，
　　被告陳美玉為原告之女，其稱：原告想幫助我們把公司的事
　　業做起來，所以才借錢給我們等語（本院卷㈠第144頁），足
    認原告對於暉泰企業社之財務狀況已甚為明瞭，仍願意借款
    予被告，原告主張其受騙云云，自不可採。況且，原告於10
    3年至104年間尚受償35萬元，足見被告並非以騙取原告之借
    款為目的，自難以被告事後未清償全部借款即認定被告主觀
    上具有詐欺之故意。原告主張因被告謊稱戴進來即暉泰企業
    社有清償能力致其受騙，先位之訴依民法侵權行為之規定，
    請求被告3人連帶給付765萬元，即屬無據，應予駁回。原告
    先位主張侵害行為損害賠償請求權既無理由，被告戴萬軍、
    戴進來即暉泰企業社所為時效抗辯即毋庸論述，併此敘明。
    　　
㈢、又按稱消費借貸者，謂當事人一方移轉金錢或其他代替物之
    所有權於他方，而約定他方以種類、品質、數量相同之物返
    還之契約，民法第474條第1項定有明文。所謂消費借貸，於
    當事人間必本於借貸之意思合致，而有移轉金錢或其他代替
    物之所有權於他方之行為，始得當之。是以消費借貸，因交
    付金錢之原因多端，除有金錢之交付外，尚須本於借貸之意
    思而為交付，方克成立。倘當事人主張與他方有消費借貸關
    係存在者，自應就該借貸意思互相表示合致及借款業已交付
    之事實，均負舉證之責任，其僅證明有金錢之交付，未能證
    明借貸意思表示合致者，仍不能認為有該借貸關係存在（最
    高法院98年度台上第1045號民事判決意旨參照）。再按主張
    法律關係存在之當事人，僅須就該法律關係發生所須具備之
    特別要件，負舉證之責任，至於他造主張有利於己之事實，
    應由他造舉證證明（最高法院48年台上字第887號民事判例
    要旨參照）。
㈣、原告主張曾借款予被告戴進來即暉泰企業社800萬元，尚有76
    5萬元未獲清償等事實，提出對帳單、存證信函、帳戶明細
    查詢、借據、支票、交易傳票等件為證（本院卷㈠第23、25
    、173-202頁），被告戴進來即暉泰企業社就原告曾匯入620
    萬元至暉泰企業社銀行帳戶之事實不爭執，惟以上開款項係
    被告陳美玉個人利用暉泰企業社銀行帳戶及印鑑向原告借款
    ，非被告戴進來即暉泰企業社所借等語置辯。參酌訴外人戴
    于騰於另案中證稱：暉泰企業社財務狀況不太好，需要到外
    面調資金等語（臺灣新竹地方檢察署106年偵字第11892號卷
    第25-26頁）；被告戴進來於另案中證稱：（暉泰公司有無
    資金的需求？有無請戴陳美玉調過頭寸？）前面有，透過戴
    陳美玉和我外婆調的，就是戴陳美玉的媽媽等語（臺灣新竹
    地方檢察署106年他字第2415號卷第19頁），堪認被告戴進
    來即暉泰企業社確有營運不佳，而須向原告借款之情形。原
    告提出之對帳單記載自97年9月30日起至105年12月25日之金
    額共800萬元，103年春節前歸還20萬元、104年日本旅遊歸
    還10萬元、104年助聽器歸還5萬元，共歸還35萬元，105年1
    2月25日對帳清帳無誤，其上並有訴外人陳松鎰及被告3人之
    簽名。被告戴進來即暉泰企業社雖否認對帳單形式上真正，
    辯稱實際匯入暉泰企業社帳戶之金額僅620萬元云云。惟查
    ，證人陳松鎰於本院審理中證稱：除了我的姓名外，還有被
    告三人的名字，是他們三人自己簽寫，當時簽名的四個人有
    同時在場。簽名的地點在新埔戴萬軍的倉庫。當時簽名的日
    期就是對帳上所寫105年12月25日當天。對帳單上有對帳、
    清帳無誤，上開數字對完之後，經過三個人簽名，清帳是清
    楚的對完帳，不是歸還，因為歸還叫清償。寫這些借錢的日
    期跟金額有經過當時在場人的核對，整個對完，他們才會簽
    名。我們有先到銀行那邊，請銀行列當時支出傳票的部分，
    調的到的部分都有調到，至於現金的部分沒有傳票，105年8
    月29日我特別註記這是沒有傳票。當天的對帳，所寫的借錢
    的日期跟金額，在場的人都沒有爭執。在對帳單旁邊有一個
    小貼紙，用訂書機訂上去，上面所寫的文字是我寫的。寫的
    時間跟地點都是同一天，同一個地點。當時在寫清償時間跟
    日期時，有經過當時在場人的核對。在核對的時候，戴萬軍
    或戴進來沒有表示這些款項他並不承認或不知悉。以我所知
    ，沒有所謂叫做不用歸還，而是要他們去排可以歸還的日程
    等語（本院卷㈠第292-295頁）。又被告戴萬軍於本院審理中
    證稱：我有說過要全部清償，證人陳松鎰跟我說過原告說不
    用還也沒有關係等語（本院卷㈠第296頁）。被告戴進來即暉
    泰企業社於本院審理中亦稱簽名欄的簽名是其親自書寫（本
    院卷㈠第298頁），倘被告戴進來即暉泰企業社並無因資金需
    求向原告借款800萬元之情事，衡情自無於對帳單簽署之必
    要，被告所辯有違常情。是被告戴進來即暉泰企業社辯稱係
    陳美玉個人利用暉泰企業社銀行帳戶及印鑑向原告借款，與
    對帳單之內容顯有不符，殊難採信。被告戴萬軍、戴進來即
    暉泰企業社答辯狀㈡記載原證1對帳單除其中105年5月3日600
    ,000元、未載日期之400,000元，並未匯入被告暉泰企業社
    銀行帳戶，其餘款項有匯入被告暉泰企業社銀行帳戶，嗣又
    稱原告主張之800萬元借款，只有620萬元有進暉泰企業社帳
    戶等語（本院卷㈠第345頁、卷㈡第518頁），陳美玉則稱，40
    萬元是直接入甲存兌現105年5月19日的票，20萬元現金是作
    為家用，60萬元借現金給戴進來到大陸結婚，有開1張支票
    給原告，其餘都已提供資料給暉泰企業社對帳，所以他才會
    簽800萬元對帳單等語（本院卷㈠第301、352頁、卷㈡第519-5
    20頁）。再者，被告戴進來於本院審理亦稱：105年1月份以
    前借的有還，借錢的事我跟我爸爸都知道等語（本院卷㈠第2
    98頁），後雖稱戴萬軍有叫陳美玉歸還，她沒有歸還，我不
    知道，暉泰企業社無資金需求，係被告陳美玉假藉公司需要
    資金調度之名義向原告借貸云云（本院卷㈠第299頁、卷㈡第5
    18頁），然被告戴進來前後陳述不一致，其所辯尚難憑採。
    又戴于騰、許家瑋均陳稱暉泰企業社實際上係戴萬軍經營，
    做工程的款項比較急，戴萬軍會叫陳美玉去借錢等語（本院
    卷㈡543-567頁）。綜上以觀，堪認暉泰企業社確有向原告借
    款，原告已就其與暉泰企業社間借貸合意及借款交付之要件
    事實，盡其舉證責任。被告戴進來即暉泰企業社又抗辯其已
    償還原告41萬元，並匯入原告設於竹北市農會之帳戶云云；
    參酌原告之竹北市農會帳戶往來交易明細中雖確有被告陳美
    玉、暉泰企業社之匯款紀錄（本院卷㈠第427-449頁），然匯
    款之原因多端，且並非匯予原告，尚難遽認此係清償原告所
    主張被告戴進來即暉泰企業社積欠之款項，被告戴進來即暉
    泰企業社仍應就借款債務負清償之責。是以，原告備位之訴
    依消費借貸關係，請求被告戴進來即暉泰企業社給付尚未清
    償之借款765萬元，洵屬有據。
㈤、末按，給付有確定期限者，債務人自期限屆滿時起，負遲延
    責任；給付無確定期限者，債務人於債權人得請求給付時，
    經其催告而未為給付，自受催告時起，負遲延責任；其經債
    權人起訴而送達訴狀，或依督促程序送達支付命令，或為其
    他相類之行為者，與催告有同一之效力；遲延之債務，以支
    付金錢為標的者，債權人得請求依法定利率計算之遲延利息
    ；應付利息之債務，其利率未經約定，亦無法律可據者，週
    年利率為百分之5，民法第229條第2項、第233條第1項前段
    及第203條分別定有明文。原告請求自起訴狀繕本送達（108
    年11月8日送達被告戴進來即暉泰企業社，有送達證書在卷
    可稽，見本院卷㈠第133頁）之翌日即108年11月9日起至清償
    日止，按年息百分之5計算之利息，為有理由，應予准許。
㈥、綜上所述，原告先位之訴為無理由，應予駁回。原告依借貸
    之法律關係備位聲明請求被告戴進來即暉泰企業社給付原告
    765萬元，及自起訴狀繕本送達翌日即108年11月9日起至清
    償日止按年息百分之5計算之利息，為有理由，應予准許；
    逾此範圍之請求，為無理由，應予駁回。
六、原告備位之訴勝訴部份，兩造陳明願供擔保，分別聲請宣告
    假執行、免為假執行，經核於法均無不合，爰分別酌定相當
    擔保金額准許之。至於原告先位之訴敗訴及備位之訴敗訴部
    分，其假執行之聲請均已失所依附，併應予駁回。　
七、本件判決基礎之事證已臻明確，兩造其餘之攻擊防禦方法及
    所舉證據，經審酌後核與判決結果不生影響，爰不一一論列
    ，附此敘明。
八、本件原告雖先位之訴敗訴，備位之訴一部分勝訴、一部分敗
    訴，然此尚不影響本件訴訟標的價額計算，是以本件訴訟費
    用仍應由被告戴進來即暉泰企業社負擔。　
八、據上論結，本件原告先位之訴無理由，備位之訴有理由，依
    民事訴訟法第79條、第390條第2項、第392條第2項，判決如
    主文。
中　　華　　民　　國　　110 　年　　9 　　月　　1 　　日
　　　　　　　　　民事第二庭　　法　官　林麗玉
以上正本係照原本作成。
如對本判決上訴，須於判決送達後20日內向本院提出上訴狀。併
繳納上訴裁判費。
中　　華　　民　　國　　110 　年　　9 　　月　　1 　　日
　　　　　　　　　　　　　　　　書記官　郭春慧